【裁判字號】    97,執消債更,78
【裁判日期】    990528
【裁判案由】    更生事件
【裁判全文】
臺灣嘉義地方法院民事裁定          97年度執消債更字第78號
聲  請  人
即  債務人  辛○○
債  權  人  嘉義縣新港農會
法定代理人  己○○
債  權  人  中國信託商業銀行股份有限公司
法定代理人  子○○○○
債  權  人  台灣土地銀行股份有限公司
法定代理人  巳○○
代  理  人  辰○○
債  權  人  臺灣新光商業銀行股份有限公司
法定代理人  丙○○
代  理  人  乙○○
債  權  人  永豐商業銀行股份有限公司
法定代理人  寅○○
代  理  人  壬○○○
債  權  人  兆豐國際商業銀行股份有限公司
法定代理人  甲○○
代  理  人  戊○○
債  權  人  國泰世華商業銀行股份有限公司
法定代理人  丁○○
代  理  人  卯○○
債  權  人  澳商澳盛銀行集團股份有限公司台北分公司
法定代理人  丑○○
代  理  人  癸○○
債  權  人  遠東國際商業銀行股份有限公司
法定代理人  庚○○
上列債務人聲請消費者債務清理事件，經本院於97年12月17日以
97年度消債更字第241號裁定開始更生程序，本院裁定如下：
    主  文
債務人所提如附件所示之更生方案應予認可。
債務人在未依更生條件全部履行完畢前，應受如附表之生活限制
。
    理  由
一、債務人更生方案意旨略以：債務人現債務人現有擔保及有優
    先權債務總額（僅列計依更生程式行使權利者）為652,575
    元，無擔保及無優先權債務總額為1,270,120元，每期願清
    償7,000元，並自認可方案裁定確定之翌日起，依債權比例
    於每月20日前分別電匯給各債權人，共計清償8年，並以1個
    月為1期，共計清償96期，清償總金額為672,000元，無擔保
    及無優先權債權人受清償成數為52.91％（詳參附件二債務
    人更生方案）。
二、按債務人有薪資、執行業務所得或其他固定收入，法院認更
    生方案之條件公允者，得不經債權人會議可決，逕依債務人
    之聲請或依職權以裁定認可更生方案；法院為認可之裁定時
    ，因更生方案履行之必要，對於債務人在未依更生條件全部
    履行完畢前之生活程度，得為相當之限制，消費者債務清理
    條例第64條第1項、第62條第2項分別定有明文。申言之，消
    費者債務清理條例之目的，除保障債權人集團性滿足之最大
    化及公平化外，並為賦與債務人重建復甦其經濟生活之機會
    ，故消費者債務清理程式制度之構築首需強調生活再建及破
    綻預防，提高債務人工作意願並改善其生活習慣，使能重新
    出發，從而保障其生存權，並促進其義務遂行能力，儘可能
    永續性回覆信用。是若還款額度逾越所能負擔之極限過大，
    債務人勢必無以清償，終至喪失其還債之意願，則債權人則
    因實際受償的金額降低，反蒙受實際不利益。因而更生方案
    是否合理、可行，應視債務人財產狀況（含現有資力與將來
    收入來源）、清償能力及經濟信用等評估，及考量債權人之
    受償額度（如「清算保障原則」─本條例64條第2項第4款參
    照），予以客觀判斷，始不違背前述說明。經查：
（一）債務人前獨資設立群展工業社，惟該社於97年3月4日核准
      歇業，且97年1月至8月26日銷項銷售額0元，此有營利事
      業登記公示資料查詢明細、上開營業申報資料可為憑徵，
      是聲請人主張其經營之工業社承攬不到工程，工作大幅減
      少，現以散工維生，應非無據。另查，債務人於99年5月
      5日本院調查庭自陳：「（事務官問：現任職何處？）場
      所不一定，我作水泥工約2年。」、「（事務官：每月收入
      ？）有作就有錢，有時3萬初，有時2萬多。」、「（事務
      官問：每月收入是否更生方案記載之28,000元？）是。」
      準此，本院認債務人現職為水泥工，每月實領固定薪資為
      2、3萬餘元不等，酌依債務人主張之28,000元計之，此為
      債務人更生方案履行期間之固定收入。
（二）債務人提出之更生方案是否公允：
    1.債務人主張更生方案履行期間每月全戶4口之必要生活費
      用為房屋貸款5,000元、膳食衣著10,000元、水電瓦斯費
      2,000元、交通油資800元、健保費2,636元、家庭雜支500
      元。則：
      (1)按受扶養權利者，以不能維持生活而無謀生能力者為限
        。前項無謀生能力之限制，於直系血親尊親屬不適用之
        。民法第1117條第1項、第2項分別定有明文。第所稱「
        不能維持生活」，係指無財產足以維持生活而言，所稱
        「無謀生能力」係指扶養權利人不具勞力、工作能力而
        言。又夫妻互負扶養之義務，其負扶養義務之順序與直
        系血親卑親屬同，其受扶養權利之順序與直系血親尊親
        屬同。民法第1116條之1 亦有明文。夫妻互受扶養權利
        之順序，既與直系血親尊親屬同，自不以無謀生能力為
        必要。最高法院79年台上字第2629號判例意旨可資參照
        。經查，債務人與配偶育有長男唐惟綸、長女唐惟綾（
        為雙胞胎，現年均5歲），均為無行為能力人，此有債
        務人全戶戶籍謄本在卷可稽，堪認現均不能維持生活而
        無謀生能力。另債務人之配偶前曾接受左下肢惡性肉瘤
        手術，醫囑為重大傷病病患，無法久站，不宜過度勞動
        工作，應持續追蹤治療。此有嘉義基督教醫院診斷證明
        書可資為憑。又債務人之配偶名下僅有汽車1輛（車牌
        號碼7R-7367，出廠年份2001年，廠牌為中華汽車），
        依行政院所頒「固定資產耐用年數表」及「固定資產折
        舊率表」規定，小客車之耐用年數為5年，依定率遞減
        法每年折舊369/1000，上開自小客車已出廠9年餘，已
        無太多殘值。是債務人之配偶現無收入、亦無財產足資
        維持個人生活。綜上，債務人就配偶及子女2人自不能
        認無扶養之義務。
      (2)另查，行政院內政部所公佈98年度台灣省低收入戶每人
        每月平均最低基本生活費為9,829元，此經行政院內政
        部98年度台內社字第0980031312號函公告在案。準此，
        債務人負擔一家四口之必要生活費用，每月支付房屋貸
        款5,000元、膳食衣著10,000元、水電瓦斯費2,000 元
        、交通油資800元、健保費2,636元、家庭雜支500元，
        總計20,936元，未逾4人每月平均最低基本生活費之
        39,316元（計算式：9,829元×4人＝39,316元），該些
        支出應屬合理，爰計之為每月必要之支出。
    2.經上計算，債務人每月收入28,000元，扣除更生方案履行
      期間全家每月必要支出為20,936元後，餘7,064元（計算
      式：28,000元－20,936元＝7,064元），所提之更生方案
      係將剩餘金額中提列7,000元作為每月更生還款金額，是
      債務人已勉力提出還款方案及金額，確有履行更生方案之
      誠意。又係爭方案清償總金額672,000元，債務總清償成
      數為52.91％，堪認清償總額已達債權總額相當成數，債
      權人受償金額亦不致過低。
    3.至於債務人名下尚有土地1筆（嘉義縣新港鄉○○段新民
      小段762-10地號土地，現值415,800元）、房屋1棟（坐落
      前揭地號土地，門牌號碼嘉義縣新港鄉中庄村中庄160巷
      16號，現值150,400元），此固有債務人之稅務電子閘門
      財產所得調件明細表在卷可考。惟查，前揭房地總值為56
      6,200元（計算式：415,800元＋150,400元＝566,200元）
      ，尚不足清償嘉義縣新港鄉農會之擔保債權652,575元，
      則系爭房地縱經變賣，亦無剩餘價值分配給各個無擔保之
      債權人，故債務人不處分其名下之不動產應無礙於更生方
      案之公允性。
    4.況且本條例立法目的，除保障債權人集團性滿足之最大化
      及公平性外，並為賦與債務人重建復甦經濟生活之機會。
      本件債務人更生方案已盡其償還能力，同前所述，如更生
      方案不予認可，依本條例規定唯有開始進行清算，債務人
      名下財產未具清算實益，反易致使債權人一無所得，對債
      權人同為不利尤甚。且若還款額度逾越債務人所能負擔之
      極限過大，債務人勢必無法清償，終至喪失其還債之意願
      ，則債權人實際受償之金額勢必大幅降低，因而反受實質
      之不利益，適有害於債權人債權之保障與本條例為重建債
      務人經濟生活之立法目的。
    5.本院衡酌前情，認債務人已提出其最大限度之還款方案及
      金額、確有履行更生方案之誠意，且該更生方案公允、適
      當且可行。
四、綜上所述，本件債務人確有薪資固定收入，所提更生方案條
    件公允，且亦無同條例第63條、第64條第2 項所定不應認可
    之消極事由存在，揆諸消費者債務清理條例之立法目的，為
    保障債權人公平受償，並謀求消費者經濟生活之更生，則本
    件更生方案自應予認可，另依消費者債務清理條例第62條第
    2 項之規定，在債務人未依更生條件全部履行完畢前之生活
    程度，裁定為相當之限制，爰裁定如主文。
中    華    民    國    99    年    5     月    28    日
                  民事第一庭司法事務官  葉佩如
上為正本係照原本作成。
如不服本裁定，應於裁定送達後10日內，以書狀向本院提出異議
。
中    華    民    國    99    年    5     月    28    日
                            書  記  官  林昱宏

司法院資訊處製作；財團法人民間司法改革基金會備份。
